【裁判字號】    91,上易,1087
【裁判日期】    920219
【裁判案由】    詐欺
【裁判全文】
臺灣高等法院刑事判決                          九十一年度上易字第一八七號
    上  訴  人  臺灣板橋地方法院檢察署檢察官
    被      告  甲○○
    選任辯護人  葉秀美
                李玉海
                許筱欣
右上訴人因詐欺案件，不服臺灣板橋地方法院九十年度易字第二六七七號，中華民國
九十一年三月二十日第一審判決（起訴案號：臺灣板橋地方法院檢察署八九年度偵字
第五○六二號、第八二五六號）提起上訴，本院判決如左：
    主  文
原判決撤銷。
甲○○意圖為自己不法之所有，以詐術使人將本人之物交付，處有期徒刑貳年。
    事  實
一、甲○○有詐欺罪前科，其最近一次詐欺等罪經法院判決應執行有期徒刑十一月，
    於八十年六月二十九日執行完畢（未構成累犯）。明知未有資金，經濟狀況不佳
    ，竟萌貪念，利用教育部開放興辦私立院校之機會，以擬在宜蘭縣冬山鄉籌設「
    建國管理學院」（後改名為蘭陽管理學院）為由，先於八十四年九月間行文教育
    部申請籌設創辦上開學院，為應付該部審查創辦人於金融機構應有設校基金新臺
    幣（下同）二億元之存款證明，乃於八十六年一月三十日以高利向吳熊男借貸得
    二億元後，存入其於同年二月一日在臺中市第一信用合作社三民分社，以「私立
    建國管理學院籌備處」名義所開立之活期存款第0000000號帳戶，存簿及
    印章則由吳熊男留存，經該信用合作社二月三日出具前述之存款餘額證明書，由
    甲○○執以行文教育部作為補正設校基金之存款證明，該存款旋即由吳熊男提領
    一空。甲○○因亟需資金週轉，意圖為自己不法之所有，佯以與營造商簽約騙取
    履約保證金之方式，於同年四月間，透過不知情之仲介賴傑仁、陳三賜、林秀枝
    等人介紹己○○，以「建國管理學院」校地已全部購得，急於近期動工興建，擬
    將全部校舍工程發包興建，言明承攬人須先交付履約保證金二千萬元，己○○乃
    與昌秀營造有限公司（下稱昌秀公司）負責人羅直松商議，欲將上開工程轉介由
    昌秀公司承建，因顧及工程款數額龐大，依法令需由甲級營造廠承作，即與羅直
    松及其合夥人丁○○商議以凱達營造股份有限公司（下稱凱達公司）名義承攬該
    工程，甲○○又虛稱自國外引進資金等語，致丁○○、羅直松不疑有詐，於八十
    六年四月二十四日，在不詳地點以凱達公司名義與甲○○簽立承攬「建國管理學
    院建校整地工程」之工程契約書，並於翌（二十五）日，同時由丁○○與羅直松
    各以一千萬元，以履約保證金名義匯入甲○○在玉山銀行新竹分行第00000
    00000000帳戶內，旋於翌（二十六）日提領一空，共計詐得二千萬元。
    嗣該校舍工程因未購得土地致未如期開工，丁○○屢向甲○○要求退還保證金未
    果，因甲○○又另與佑泰營造有限公司（下稱佑泰公司）負責人張景煌簽約承攬
    上開工程，經法務部調查局宜蘭縣調查站調查，丁○○、羅直松、始悉受騙。
二、案經己○○訴請臺灣新竹地方法院檢察署檢察官及法務部調查局宜蘭縣調查站移
    送臺灣宜蘭地方法院檢察署檢察官呈請臺灣高等法院檢察署檢察長移轉，暨被害
    人丁○○訴請臺灣板橋地方法院檢察署檢察官偵查起訴。
    理  由
一、被告甲○○對其於前揭時地籌設「建國管理學院」（後改名為蘭陽管理學院），
    並由告訴人丁○○以凱達公司名義與被告簽定承攬「建國管理學院建校整地工程
    」之工程契約書後，由丁○○與原欲實際承做該項工程之昌秀公司負責人羅直松
    各以一千萬元，共二千萬元以履約保證金名義匯入被告在玉山銀行新竹分行第0
    000000000000帳戶，翌日即提領等事實，供認不諱，並經告訴人丁○○指訴甚詳，且有合約編號零零壹號，八十六年四月二十四日凱達公司與被告
    （建國管理學院）簽立之工程契約書（見第五○六二號偵查卷第四十八至六十頁
    ）及八十六年四月二十五日各以一千萬元匯入上開銀行帳戶，二十六日即領取之
    之銀行帳戶往來明細（見第三八○五號偵查卷第二十九、三十頁）足佐。惟否認
    有何詐欺犯行，辯稱：伊與丁○○簽訂凱達公司之工程契約書後，查知丁○○係
    向他人借牌簽約，且凱達公司業績不佳，又變更負責人，兩造乃合意解約，嗣後
    始與佑泰公司另行簽訂工程契約，並非自始即無意將工程發包予丁○○。伊所收
    受之二千萬元保證金，均全數投入學校之籌設費用，嗣因承諾投資資金者本身發
    生困難，致無法按原定計劃支付購地款及返還丁○○保證金云云。
二、經查，被告於八十四年九月間向教育部申請籌設創辦「建國管理學院」（嗣更名
    為蘭陽管理學院），其後雖依教育部審查意見補正提出所謂之設校基金即「財源
    證明」存款二億元，經教育部原則同意籌設等情，有其提出之教育部八十六年十
    一月六日台（八六）高（三）字第八六一二八三一二號函、八十七年二月二日台
    （八七）高（三）字第八七○一○一七七號函影本及臺中市第一信用合作社三民
    分社八十六年二月三日所出具之存款餘額證明書各一件為憑（見原審卷第一宗第
    七十至七十二頁、本院卷第一宗第一七○頁），暨本院向教育部所函調之該部八
    十五年八月二十九日台（八五）高（三）字第八五五一七○六○號函文被告補正
    「設校基金二億元，應依規定提供創辦人於金融機構之存款證明」足參（附於本
    院卷證物袋外放）。然查，上開二億元係被告於八十六年一月三十日向案外人吳
    熊男所借貸，再存入其於同年二月一日在前開信用合作社開立之活期存款第00
    00000號帳戶，存簿及印章由吳熊男留存，經該信用合作社二月三日出具前
    述存款餘額證明書後，即由吳熊男提領一空等情，此經被告於調查局初詢及原審
    具狀陳明綦詳（見第三八○五號偵查卷第四頁反面、第五頁，原審卷第二宗第十
    七頁）。依此，足見被告為向教育部申請設校所提出之所謂「財源證明」存款二
    億元，根本子虛烏有，無非以此書面之存款證明執以矇騙教育部，致發文被告「
    原則同意籌設」甚明。再者，被告所謂之設校資金來源即「引進外資」云云，固
    據提出八十八年九月十日被告以「蘭陽管理學院創辦人」身份與湛江金立紙業有
    限公司（下稱湛江金立公司）所簽定之「合作契約書」（見原審卷第一宗第一三
    九至一四二頁），及八十七年二月九日被告以「蘭陽管理學院創辦人」身份與泰
    中雷射有限公司（下稱泰中公司）所簽定之「資金引進協議書」（見原審卷第一
    宗第一四四至一四六頁）為證。茲查：
（一）上開「合作契約書」第一條雖約定，被告引進湛江金立公司資金「美金五億元
      」，但證人即代表湛江金立公司與被告簽立「合作契約書」之戊○○則結證稱
      ，伊於民國四十三、四年間從軍中資遣後迄今均在家未工作，亦未在湛江金立
      公司擔任任何職務，係經由不同之朋友介紹分別認識該公司董事長陳朝金及被
      告，陳朝金要其想辦法投資該公司，被告則欲向其借款，因伊又經另一位朋友
      介紹認識法國之梅蘭公司，該梅蘭公司謂如有全額擔保品則同意貸款給伊五億
      美金，被告找上他時說有辦法提供擔保品，貸得之五億美金則借給被告，伊可
      從中抽取百分之十傭金，所以才簽定上開契約書，被告並未提供任何擔保品，
      伊亦無法提供該法國梅蘭公司任何契約等語在卷（見本院卷第二宗第五十四至
      五十七頁、第六十八、六十九頁）。
（二）前述「資金引進協議書」第一條記載雙方引進之資金為「美金二億元」，證人
      即該泰中公司負責人丙○○於另案，即臺灣臺北地方法院檢察署八十八年度偵
      續字第二七三號告訴人佑泰公司告訴被告詐欺案件，雖證稱「因伊係在俄羅斯
      從事鋼鐵生意，剛好有賺錢，覺得俄羅斯之科技不錯，而擬予引進，故想在台
      灣找人創辦學校，經人介紹認識被告，乃決定找被告合作，當時曾承諾提供資
      金十億美元委請被告創辦學校，其資金來源為鋼料買賣所獲利潤，但因原預定
      與泰中公司交易而由立法委員吳德美、乙○○經營之安鋒集團財務發生狀況，
      該事才因而停頓，實際上尚未給被告任何款項」等語（見該偵查卷第一九五頁
      ），並提出泰中公司與安鋒鋼鐵股份有限公司（下稱安鋒公司）間金額逾十一
      億美元之買賣契約附於該案卷內為證，此固經本院調取上開偵查卷核閱明確，
      並有該件不起訴處分書足佐（見本院卷第二宗第一三四至一三六頁）。但證人
      丙○○在本院則證稱，伊公司為進口商，從北韓、俄羅斯進口鋼鐵賣給安鋒公
      司，經由朋友即人在上海之謝季聖之介紹而認識被告，被告稱要興辦學校向其
      借貸，伊即擬以售賣鋼鐵給安鋒公司之價款借給被告云云（見本院卷第一宗第
      一五四、一五五頁）。
三、被告前開所謂設校資金來源「引進外資」，其簽約日期分別為八十八年九月十日
    、八十七年二月九日，已如前述，均在被告與告訴人丁○○八十六年四月二十四
    日簽約，同月二十五日匯款收取二千萬元之後，則被告與告訴人丁○○簽約收取
    履約保證金之前，並無所謂之設校資金來源至灼。證人戊○○並未提出其所稱之
    法國梅蘭公司同意貸款之資料以供查證，所謂資金來源已屬可疑，且如依證人戊○○所證被告應允提供法國梅蘭公司所要求之美金五億元之足額擔保品，則被告
    以該相當於美金五億元之擔保品作為設校資金來源之一部分即達目的，又何必捨
    近求遠求諸於所謂之外來資金？由此可證，被告與湛江金立公司戊○○簽立之「
    合作契約書」，所謂引進外資「美金五億元」並不實在。證人丙○○所述究竟係
    其本人，抑或被告欲興辦學校（學院）之說詞，於偵審中之前後陳述已然不符，
    且查丙○○所提出泰中公司與安鋒公司間買賣契約，簽約日期為一九九八年五月
    二十五日，係在泰中公司與被告簽定之「資金引進協議書」（八十七年二月九日
    ）之後，顯然丙○○在上開「資金引進協議書」簽定時，尚無從確定該協議書所
    載之資金來源為泰中公司與安鋒公司間之鋼鐵買賣交易所得，則證人丙○○前開
    偵查中之證詞，即與事實不符，而無足採。況查，泰中公司自八十四年起至八十
    七年間均無營業稅申報資料，亦有臺北市稅捐稽徵處大安分處九十一年十一月一
    日北市稽大安甲字第○九一六四八二○一○○號函所檢送之該公司上開年度之銷
    項、進項電腦報表可參（見本院卷第二宗第二十至四十頁），依此可見泰中公司
    在與被告或安鋒公司簽立前開契約之前後，並無營業之情事至明，依該泰中公司
    已多年未有營業之情形，尤足徵被告與泰中公司簽定之「資金引進協議書」，所
    謂引進外資美金二億元，亦屬虛構。被告係初中畢業，並印有「博士」頭銜之名
    片，已據其自承在卷（見第三八○五號偵查卷第二頁反面、第三頁反面），又自
    稱遊走兩岸辦學，提出前總統府資政陳立夫先生委其辦理事務之授權書等件（見
    本院卷第二宗第一三七頁以下），足見被告並非目不識丁，毫無社會經驗之人。
    查被告均係經由友人之介紹始認識戊○○、丙○○，雙方皆僅各自見面數次，此
    經證人戊○○、丙○○證實在卷，在彼此認識有限之情況下，潘、吳二人即輕易
    簽下「美金五億元」「美金二億元」之借貸金額，以被告前述經歷而言，當知其
    不可能兌現。乃復恣意為之，如此行徑不啻一如前述不實之二億元存款證明，以
    之作為虛設學校之不實資金來源證明而已。又被告除八十三年度有薪資所得二十
    一萬元，及迄至九十年度各有零星數額之利息收入外，自七十年度起均未辦理綜
    合所得稅結算申報；其名下亦無任何財產資料等情，有財政部臺灣省北區國稅局
    新莊稽徵所九十一年十一月二十日北區國稅新莊徵字第○九一一○二二一七九號
    函及所檢送之各類所得稅扣繳憑單、綜合所得稅各類所得資料清單等件，暨財政
    部財稅資料中心九十一年十月十五日資五字第九一一八○一九七號號函足佐（見
    本院卷第二宗第一至十六頁），可證被告並無資力可言。古有武訓興學之舉，仍
    然沿門拖缽以籌措辦校經費，今有電視廣告南臺灣有所謂「阿銘仔辦大學」之例
    ，亦屬靠賣牛肉麵營利等方式集資設校基金，被告雖逾耆耆之齡，前趁教育主管
    機關開放私校興辦之風潮，擬在蘭陽地區設立學院以嘉惠學子，原屬用意良善，
    然查被告並無任何資力，竟先利用不實之存款證明作為設校基金即財源證明以矇
    騙教育部，再藉此誘使告訴人與之簽定承攬工程契約，收取履約保證金二千萬元
    ，即於翌日提領一空，事後以根本係屬子虛烏有之所謂引進外資之前揭兩紙契約
    書資為搪塞，再觀被告於事發後，在調查局詢問時初則謊稱所收之二千萬元已返
    還告訴人等（見第三八○五號偵查卷第六頁反面），繼於八十八年九月二十二日
    則以「蘭陽管理學院籌備處創辦人甲○○」名義片面出具所謂「工程契約作廢和
    解書」，承諾願於八十八年十月一日、九（應係十之誤）月三十日分期償還二百
    萬元、一千八百萬元（另補貼利息一千萬元，於八十八年十一月二十八日給付。
    見原審卷第一宗第六十頁），迄至本院審判時仍分文未見履行，誑稱有數千億元
    之資金留在中國大陸地區（見本院卷第二宗第一一八頁），卻未舉證實說，自無
    足取。依此情形，則被告於籌設上開管理學院之初，即已明知並無任何財源可資
    揖注作為建校基金，以設校為幌子使欲承攬校舍工程之告訴人等陷於錯誤與之簽
    定工程契約，交付履約保證金二千萬元，事後又拒不返還，其自始即存有不法所
    有之意圖，應可確定。
四、辯護意旨雖以被告所收受之履約保證金二千萬元，使用於（一）購買校地價金三
    百五十萬元，有買賣協議書二十九紙；（二）委請建築師規劃設計及監造等費用
    四百萬元，有委任書二件及收據三紙；（三）委託中華工程股份有限公司製作環
    境影響說明書一百二十萬元，有委託合約書及發票各一紙；（四）委託肇基工程
    鑽探試驗有限公司承作校址鑽探調查三十萬元，有工程承攬合約一件；（五）撰
    寫申請籌設建校計劃書稿費、編印等費用七十二萬元，有收據一紙；（六）委託
    承作教育部初審簡報費用三十五萬元，有委託書及收據各一紙；（七）建校籌備
    處辦公室租金、人員薪資及辦公用品等費用四百九十九萬八千二百六十六元，有
    收據八張（因逢水災，部分單據燒燬）等情，以被告有將之用於購買設校基地等
    事務據為其無詐欺意圖之辯詞（見原審卷第二宗第十七、十八頁）。然查，除（
    一）部分購買土地之定金，據地主之代表即證人江潮陽證稱「被告當時有給各地
    主每公頃十五萬元之訂金，但後來沒有給付後續款項，地主就把訂金沒收」等語
    外，其餘支付之款項是否屬實姑且不論，單就上開（一）至（六）部分總金額為
    一千零七萬元，（七）部分依被告出具之字據為三百三十一萬四千八百元，合計
    不過一千三百餘萬元，其中尚有六百餘萬元則不見被告交待其流向。又被告雖提
    出行政院環境保護署八十六年十一月二十八日（八六）環署綜字第七二七三八號
    「蘭陽管理學院建校計劃環境影響說明書」審查通過函影本一件，宜蘭縣政府有
    關蘭陽管理學院籌設計劃簡報會議紀錄、水土保持、用地變更、道路、水、電等
    各項公共設施申設往返公函及會議紀錄等影本，資為其於八十六年四月間與告訴
    人丁○○簽訂凱達公司工程契約書，取得工程保證金二千萬元，仍續申請籌設各
    項設校事宜，嗣並於八十六年十一月六日獲教育部審核函覆同意准其籌設，並無
    詐取保證金之不法意圖云云。然查，被告於籌設上開學院之初，即已明知其無並
    任何資金來源，業如前述，則被告縱有將其向告訴人所收受之履約保證金使用於
    預付土地買賣定金等費用（事實上係屬挪用，已有違履約保證金應專款專用之目
    的），或依然向主管機關辦理形式上之相關設校手續等情事，所為無非為掩飾上
    開犯行使其表面合法化，均不足以推翻或否定被告於籌設上開學院之初，即明知
    無有相當資金來源之認定，此與因承諾投資資金者嗣後因財務發生困難，致無法
    按原定計劃投資之情形，迥然有別。辯護意旨所指及被告所辯上情，不無陷入倒
    果為因之謬誤，自不足採。被告以前揭「蘭陽管理籌備處創辦人甲○○」名義片
    面出具之「工程契約作廢和解書」，主張其與告訴人已合意解除上開凱達公司名
    義簽定之工程契約，已據告訴人否認，被告又無法舉證實說，足認其主張並非實
    在，至於被告嗣後於八十七年十月二十日另與佑泰公司簽定承攬同一校舍工程之
    工程契約，涉嫌詐騙工程保證金五千萬元，經檢察官偵查結果為不起訴處分確定
    ，雖有前述臺灣臺北地方法院檢察署八十八年度偵續字第二七三號不起訴處分書
    可憑，該案除佑泰公司上開保證金支票，因受款人書寫錯誤致被告無從兌領，該
    公司因此倖未受騙得逞外，細繹該不起訴處分書並未根究上開所謂存款證明、引
    進外資為設校基金之虛實，有以致之，自亦無足憑採。從而，被告詐欺之事證明
    確，犯行至堪認定。
五、核被告所為，係犯刑法第三百三十九條第一項之詐欺取財罪。其一行為同時詐欺
    丁○○、羅直松各一千萬元，被害之財產法益有二，為一行為觸犯二罪名之想像
    競合犯，應從一重處斷。原審不察，徒以被告設校已經教育部原則同意及其他行
    政機關相關之作為等情，遽為被告無罪之判決，即有未洽。檢察官執以上訴，指
    摘原判決不當，為有理由，應予撤銷改判。爰審酌被告之素行，並無資力，初以
    不實之存款證明作為向教育主管機關申請設校之財源證明，進而詐騙告訴人履約
    保證金達二千萬元之鉅，犯罪手段、動機皆屬可議，自八十八年十月間起即多次
    承諾分兩期償還，迄今未付分文，以減輕告訴人之損害，犯後並無悔意之態度，
    念其年近耄耋等一切情狀，量處有期徒刑二年。
據上論斷，應依刑事訴訟法第三百六十九條第一項前段、第三百六十四條、第二百九
十九條第一項前段、刑法第三百三十九條第一項、第五十五條、罰金罰鍰提高標準條
例第一條前段，判決如主文。
本案經檢察官鄭龍照到庭執行職務。
中      華      民      國      九十二      年      二    月    十九    日
                              臺灣高等法院刑事第十庭
                                  審判長法  官  溫  耀  源
                                        法  官  邱  同  印
                                        法  官  吳      燦
右正本證明與原本無異。
不得上訴。
                                        書記官  陳  靜  姿
中      華      民      國      九十二      年      二    月    十九    日
附錄：本判決論罪科刑法條
刑法第三百三十九條第一項
意圖為自己或第三人不法之所有，以詐術使人將本人或第三人之物交付者，處五年以
下有期徒刑、拘役或科或併科一千元以下罰金。


司法院資訊處製作；財團法人民間司法改革基金會備份。
